臺灣臺北地方法院民事判決
110年度訴字第5672號
原      告  張鈴鳳  
訴訟代理人  黃雅惠律師
被      告  洪榮隆  
            趙蓉菁  
共      同
訴訟代理人  楊俊雄律師
複 代理 人  樊君泰律師
被      告  陳膺帆  

訴訟代理人  戴維余律師
            林若婷律師
上列當事人間請求拆屋還地等事件，本院於民國111年8月12日言
詞辯論終結，判決如下：
    主      文
被告趙蓉菁應將坐落臺北市○○區○○段○○段○○○○○○地號土地上，如
附圖一編號A、B、C、D部分所示地上物，及如附圖二所示之馬達
、管線拆除，並將如附圖一編號A、B、C、D部分及附圖二所示之
土地返還原告。
被告趙蓉菁應給付原告新臺幣壹拾陸萬壹仟柒佰參拾伍元，及自
本判決送達被告趙蓉菁翌日起至清償日止，按週年利率百分之五
計算之利息，暨自本判決送達被告趙蓉菁翌日起至返還坐落臺北
市○○區○○段○○段○○○○○○地號土地如附圖一編號A、B、C、D及附圖
二所示部分土地予原告之日止，按月給付原告新臺幣伍仟捌佰肆
拾壹元。
被告陳膺帆應給付原告新臺幣捌仟零壹拾貳元，及自本判決送達
被告陳膺帆翌日起至清償日止，按週年利率百分之五計算之利息
。
原告其餘之訴駁回。
訴訟費用由被告趙蓉菁負擔百分之九十九、被告陳膺帆負擔百分
之一。
本判決第一項如原告以新臺幣貳拾柒萬玖仟伍佰元為被告趙蓉菁
供擔保後，得假執行。但被告趙蓉菁如以新臺幣捌拾參萬捌仟伍
佰元為原告預供擔保，得免為假執行。
本判決第二項如原告以新臺幣伍萬肆仟元為被告趙蓉菁供擔保後
，得假執行。但被告趙蓉菁如以原告新臺幣壹拾陸萬壹仟柒佰參
拾伍元為原告預供擔保，得免為假執行。
本判決第三項如原告以新臺幣貳仟陸佰柒拾元為被告陳膺帆供擔
保後，得假執行。但被告陳膺帆如以新臺幣捌仟零壹拾貳元為原
告預供擔保，得免為假執行。
原告其餘假執行之聲請駁回。
    事實及理由
壹、程序部分：
　　按訴狀送達後，原告不得將原訴變更或追加他訴。但請求之
    基礎事實同一者、不甚礙被告之防禦及訴訟之終結者不在此
    限，民事訴訟法第255條第1項第2款定有明文。原告於民國1
    10年8月6日以被告洪榮隆為被告提起本訴訟，並於110年9月
    30日以民事補充理由（一）狀追加被告趙蓉菁為被告、110
    年10月8日以民事補充理由（二）狀追加被告陳膺帆為本案
    被告（見本院卷第14頁、第19頁），復以111年6月16日民事
    陳報狀更正並減縮訴之聲明（見本院卷第424頁至第425頁）
    ，被告等人固不同意雖原告所為上述追加，然原告前揭請求
    之基礎事實均為原告主張坐落臺北市○○區○○段○○段000000地
    號土地（下稱系爭土地）遭占用之事實，其基礎事實無論係
    對於被告趙蓉菁、陳膺帆均屬同一，核其上開規定相合，應
    予准許，合先敘明。
貳、實體部分：
一、原告主張：坐落於臺北市○○區○○段○○段000000地號土地（即
    系爭土地）為原告所有，而門牌號碼臺北市○○區○○路000巷0
    0弄00號（下稱系爭建物）由被告等人所有之建物總面積為4
    4.49平方公尺，其中範圍如附圖一編號A、B、C、D所示之13
    平方公尺竟長期占有使用系爭土地，侵害原告之所有權等情
    ，被告趙蓉菁或洪榮隆應拆除系爭建物無權占有系爭土地之
    部分並返還予原告，並請求被告趙蓉菁或洪榮隆應給付予原
    告自108年6月28日至110年9月12日期間相當於租金之不當得
    利新臺幣（下同）370,741元，及至返還上開占用部分之日
    止按月給付相當於租金之不當得利10,111元、被告陳膺帆應
    給付原告自110年9月13日至110年10月26日期間相當於租金
    之不當得利14,493元等情，爰依民法第767條第1項前段、中
    段及第179條規定提起本件訴訟等語，並聲明：（一）被告
    洪榮隆或趙蓉菁應將坐落於系爭土地如附圖一編號A、B、C
    、D部分所示之地上物及附圖二所示之馬達、管線拆除，並
    將土地返還予原告。（二）被告洪榮隆或趙蓉菁應給付原告
    370,741元，及自本判決送達翌日起至清償日止，按週年利
    率5%計算之利息。（三）被告陳膺帆應給付原告14,493元，
    及自本判決送達翌日起至清償日止，按週年利率5%計算之利
    息。（四）被告洪榮隆或趙蓉菁應自本判決送達翌日起至返
    還第一項土地之日為止，按月給付原告10,111元。（五）願
    供擔保，請准宣告假執行。
二、被告則以：
（一）被告洪榮隆部分：
　　  被告洪榮隆並非系爭建物之所有權人，亦即因占有原告土
      地而取得利益及無權占有原告土地之建物所有權人均非被
      告洪榮隆，原告逕主張被告洪榮隆應支付相當租金之不當
      得利以及應拆除系爭建物所占有之部分，其主張顯無理由
      ，且原告之主張租金亦屬過高，顯不足採等語資為抗辯。
      並聲明：1、原告之訴駁回。2、如受不利判決，願供擔保
      請准宣告免為假執行。
（二）被告趙蓉菁部分：
　　　被告趙蓉菁係於108年5月8日因買賣取得系爭建物所有權
      ，其於105年8月6日至108年5月7日間並非系爭建物之所有
      權人，從而原告於上開期間內，自無因被告趙蓉菁無權占
      有系爭土地而受有損害之可能，況且系爭建物僅供住宅使
      用，依照最高法院108年度台上字第2456號見解，租金之
      計算應以土地法第105條準用第97條第1項予以計算，原告
      之主張計算方式已違反土地法相關規定，顯屬無據等語資
      以抗辯。並聲明：1、原告之訴駁回。2、如受不利判決，
      願供擔保請准宣告免為假執行。願供擔保免予假執行。
（三）被告陳膺帆部分：
　    被告陳膺帆雖經買賣而曾取得系爭建物所有權，但系爭建
      物尚未點交，被告陳膺帆並未真正占有、入住、使用過系
      爭建物，且隨後即將系爭建物過戶回予被告趙蓉菁，被告
      陳膺帆實際僅於110年9月13日至110年10月26日短暫之期
      間內取得系爭房屋之所有權登記名義，目前已非系爭房屋
      之所有權人，原告請求被告陳膺帆拆屋還地或給付相當於
      租金之不當得利，顯係當事人不適格，縱使被告陳膺帆應
      給付原告相當於租金之不當得利，然原告所主張計算之金
      額顯然偏高，亦屬無據等語資以抗辯。並聲明：1、原告
      之訴駁回。2、如受不利判決，願供擔保請准宣告免為假
      執行。
三、經查，系爭土地為原告所有，而系爭建物占用系爭土地如附
    圖一編號A、B、C、D部分，及附圖二中馬達、管線所示，面
    積分別為4、3、3、3平方公尺等情，有土地複丈成果圖（即
    附圖一）、系爭土地土地登記第一類謄本、土地管理資訊系
    統資料、現場照片、臺北市松山地政事務所（下稱松山地政
    事務所）111年5月25日北市松地測第00000000000號函、會
    勘紀錄表、原告所提附圖二相片等在卷可稽（見本院卷第30
    5頁至第311頁、409頁至第411頁、第427頁至第433頁），並
    經本院會同兩造、地政機關至現場勘驗及測量，由地政機關
    繪製土地複丈成果圖即附圖一所示，且為兩造所不爭執，應
    堪信為真實。 
四、得心證之理由：
（一）原告得請求被告趙蓉菁返還系爭土地予原告：
　 1、按所有人對於無權占有或侵奪其所有物者，得請求返還之
      。對於妨害其所有權者，得請求除去之，民法第767條第1
      項前段、中段定有明文。
　 2、經查，系爭建物占用系爭土地之面積，依本件現場勘驗及
      測量之結果，如附圖一編號A、B、C、D部分所示，面積分
      別為4、3、3、3平方公尺，並有占用如附圖二所示馬達、
      管線之範圍，業經本院認定如前。而被告趙蓉菁並無舉證
      證明其就占用系爭土地有何合法使用權源，則原告主張被
      告趙蓉菁係無權占有系爭土地，並基於所有權人地位，請
      求被告趙蓉菁將所有之系爭建物占用系爭土地如附圖一編
      號A、B、C、D部分所示及如附圖二所示之馬達、管線拆除
      ，並將其土地返還予原告，即屬有據。
　 3、次查，原告固請求被告洪榮隆遷讓返還土地，然原告並未
      舉證被告洪榮隆為系爭建物之所有權人或事實上處分權人
      ，被告洪榮隆亦抗辯稱僅係因與被告趙蓉菁係配偶關係，
      故由其與原告連絡、協調有關系爭建物無權占有系爭土地
      之事宜，自難認被告洪榮隆有占有系爭土地之事實。是原
      告請求被告洪榮隆將前揭系爭建物占用系爭土地範圍拆除
      ，並將其土地返還予原告，為無理由。
（二）原告得請求被告趙蓉菁、陳膺帆給付相當於租金之不當得
      利：
　 1、按無法律上之原因而受利益，致他人受損害者，應返還其
      利益；但依其利益之性質或其他情形不能返還者，應償還
      其價額，民法第179條、第181條但書定有明文。又按城市
      地方租用基地建築房屋之租金，以不超過土地申報總價年
      息10%為限，土地法第97條第1項、第105條定有明文。而
      土地申報總價額之基準，依土地法施行法第25條、土地法
      第148條、平均地權條例第16條等規定，係以土地所有權
      人依法所申報之地價為其法定地價，如土地所有權人未於
      公告期間申報地價者，則以公告地價之80%為其申報地價
      。無權占有他人土地，可獲得相當於租金之利益，而基地
      租金之數額，除以基地申報地價為基礎外，尚須斟酌基地
      之位置，工商業繁榮之程度，承租人利用基地之經濟價值
      及所受利益等項，並與鄰地租金相比較，以為決定，並非
      必達申報總地價年息10%最高額（最高法院61年度台上字
      第1695號民事判決意旨參照）。
　 2、經查，系爭建物無權占有系爭土地之面積，其如附圖一編
      號A、B、C、D部分所示（分別為系爭建物之1至4樓），面
      積分別為4、3、3、3平方公尺，總計為13平方公尺，已如
      前述。是被告趙蓉菁既屬無權占有系爭土地，又因系爭建
      物占用系爭土地之範圍為1樓至4樓，其占用面積自應計入
      立體之範圍，顯係受有相當於租金之不當得利，原告自得
      請求返還之。而系爭土地於105年1月後之申報地價為105
      年1月每平方公尺66,400元、107年1月每平方公尺62,900
      元、109年1月每平方公尺為51,600元、111年1月每平方公
      尺為53,920元等情，有松山地政事務所111年7月7日函文
      及所附系爭土地地價公務用謄本土地登記資料在卷可稽（
      見本院卷第455頁至458頁）。又系爭土地位在臺北市信義
      區松山路及永吉路間之巷弄內，係屬老舊型住宅區域，鄰
      近五分埔商圈，係屬商圈發展繁榮之區域，而系爭建物經
      過裝設地上物及馬達、管線後，得用以維持系爭建物之運
      作，亦經本院勘驗屬實（見本院卷第305頁至312頁），並
      有現場照片在卷可查（見本院卷第313頁至401頁），故綜
      合上情，應認以申報地價之年息10%計算被告每年之不當
      得利金額，始為適當。原告請求被告趙蓉菁給付相當於租
      金之不當得利期間為108年6月28日至110年9月12日，其所
      應計算之金額分別係108年6月至同年12月為47,699元（計
      算式：62,900×13×10%x7/12＝47,699，小數點以下四捨五
      入）、109年為67,080元（計算式：51,600×13×10%＝67,08
      0）、110年1月至9月為46,956元（計算式：51,600×13×10
      %×8/12＋51,600×13×10%×1/12×12/30＝46,956，小數點以下
      四捨五入），總計原告得請求被告趙蓉菁給付之不當得利
      金額為161,735元，及原告自本判決送達被告趙蓉菁之翌
      日起，每月得請求被告趙蓉菁給付之不當得利金額為5,84
      1元（計算式：53,920×13×10%×1/12＝5,841，小數點以下
      四捨五入）。原告請求被告陳膺帆給付相當於租金之不當
      得利，其期間為110年9月13日至110年10月25日，共計為4
      3日，被告陳膺帆固抗辯稱：其並未辦理點交，並無受有
      相當於租金之不當得利云云，然被告陳膺帆既不否認於上
      開期間其為系爭建物之所有權人，則於該期間其自得就系
      爭建物之全部範圍使用收益，不因其是否點交或現實上占
      有為必要，是原告請求被告陳膺帆給付8,012元（計算式
      ：51,600×13×10%×1/12×43/30＝8,012，小數點以下四捨五
      入）之相當於租金之不當得利，為有理由。至原告請求被
      告洪榮隆給付相當於租金之不當得利部分，因被告洪榮隆
      並非系爭建物之所有權人或事實上處分權人，自難認被告
      洪榮隆因此受有不當得利。是原告就上述本院准許部分之
      請求，為有理由，逾此範圍之請求，洵屬無據。
五、給付有確定期限者，債務人自期限屆滿時起，負遲延責任。
    給付無確定期限者，債務人於債權人得請求給付時，經其催
    告而未為給付，自受催告時起，負遲延責任。其經債權人起
    訴而送達訴狀，或依督促程序送達支付命令，或為其他相類
    之行為者，與催告有同一之效力，民法第229條第1項、第2
    項定有明文。又遲延之債務，以支付金錢為標的者，債權人
    得請求依法定利率計算之遲延利息。但約定利率較高者，仍
    從其約定利率。應付利息之債務，其利率未經約定，亦無法
    律可據者，週年利率為百分之五，民法第233條第1項、第20
    3條亦定有明文。本件原告對被告趙蓉菁、陳膺帆之不當得
    利請求權，核屬無確定期限之給付，既經原告起訴而送達訴
    狀，被告趙蓉菁、陳膺帆迄未給付，應負遲延責任。是原告
    請求自本判決送達被告趙蓉菁、陳膺帆之翌日起至清償日止
    ，按週年利率5%計算之法定遲延利息，核無不合，應予准許
    。
六、綜上所述，原告依民法第767條第1項前段、第179條規定，
    請求如主文所示，為有理由，應予准許。逾此範圍之請求則
    屬無據，應予駁回。
七、兩造均陳明願供擔保，聲請宣告准予、免為假執行，就原告
    勝訴部分，核無不合，爰分別酌定相當之擔保金額宣告之。
    至原告敗訴部分，其訴既經駁回，則其假執行之聲請亦失所
    附麗，應併予駁回。
八、本件判決之基礎已臻明確，兩造其餘攻擊防禦方法及舉證，
    核與判決無影響，爰不另一一論述，併此敘明。
九、訴訟費用負擔之依據：民事訴訟法第79條。
中　　華　　民　　國　　111 　年　　9 　　月　　15　　日
                  民事第三庭  法  官  陳裕涵
以上正本係照原本作成。
如不服本判決，應於判決送達後20日內向本院提出上訴狀（須附
繕本）。如委任律師提起上訴者，應一併繳納上訴審裁判費。
中　　華　　民　　國　　111 　年　　9 　　月　　15　　日
                              書記官 林怡彣